---
title: ""
author: ""
format: 
  revealjs:
    theme: moon
    slide-number: true 
    transition: fade
    toc: false
    css: style.css

execute:
  echo: false
---

## {.title-slide background-image="imagenes/fondo_portada.png" background-size="cover" background-position="center"}

<div class="titulo-portada">
Análisis del cambio de la probabilidad de decremento

<div class="formula-titulo">
${}_n q_x^{(c)}$
</div>

para grupos etarios por causas de muerte de acuerdo con la clasificación ICD-10 en países de Centroamérica, 2015–2018
</div>

<div class="autores-portada">
Kevin David Calderón Martínez 

Gabriel de Jesús Chaves Esquivel

Benjamín Gutiérrez Padua

Sebastián Miranda Ramírez  
</div>

<div class="curso-portada">
CA0303 Estadística Actuarial

Profesor Maikol Solís

Universidad de Costa Rica

I - 2026
</div>

---

## {.title-slide background-image="imagenes/foto_pregunta.png" background-size="cover" background-position="center"}

<div class="titulo-portada">
PREGUNTA DE INVESTIGACIÓN
</div>

<div class="pregunta-investigacion">

¿Qué patrones de variabilidad se pueden estimar en la probabilidad de decremento  
${}_n q_x^{(c)}$  
por categoría de causas de la ICD-10 en países centroamericanos durante 2015–2018?

</div>


---

## {.slide-datos background-image="imagenes/foto_who.png" background-size="cover" background-position="center"}

<div class="titulo-datos">DATOS</div>

<div class="datos-layout">

<div class="datos-fila">

<div class="datos-texto">
<h3>WHO</h3>
<p>Base internacional de mortalidad por causa, edad, sexo, país y año.</p>
</div>

<div class="datos-contenido">

```{r}
#| label: resumen-base-mortalidad
#| echo: false
#| message: false
#| warning: false

library(tidyverse)
library(knitr)



tabla_resumen <- tibble(
  `Categoría principal` = c(
    "País", "Año", "Sexo", "Grupo de edad",
    "Causa de muerte", "Número de defunciones"
  ),
  `Nombre en la base` = c(
    "Pais", "Year", "Sex", "Deaths1–Deaths26",
    "Cause", "Deaths1–Deaths26"
  )
)

kable(
  tabla_resumen,
  format = "html",
  align = c("l", "l"),
  table.attr = 'class="tabla-datos"'
)
```

<div class="caption-tabla">
  <strong>Tabla 1:</strong> Significado de las columnas de la base de datos.
  <em>Obtenido de: World Health Organization (2026).</em>
</div>

</div>
</div>

<div class="datos-fila fila-icd">

<div class="datos-texto">
<h3>ICD-10</h3>
<p>
Clasificación internacional de enfermedades y causas de muerte utilizada
para codificar y organizar las defunciones.
</p>
</div>

<div class="datos-contenido">

```{r}
#| label: tabla-ejemplo-icd10
#| echo: false
#| message: false
#| warning: false

library(tibble)
library(knitr)

tabla_icd_ejemplo <- tribble(
  ~`Primer carácter<br>(Letra)`, ~`Demás caracteres<br>(Números)`, ~`Enfermedad`,
  "A-B", "",      "Ciertas enfermedades infecciosas y parasitarias",
  "A",   "00-09", "Enfermedades infecciosas intestinales",
  "A",   "00",    "Cólera",
  "B",   "00-09", "Infecciones virales por lesiones de piel y membrana mucosa",
  "B",   "00",    "Herpes simple",
  "B",   "001",   "Dermatitis vesicular herpética",
  "B",   "04",    "Viruela del mono"
)

kable(
  tabla_icd_ejemplo,
  format = "html",
  escape = FALSE,
  align = c("l", "l", "l"),
  table.attr = 'class="tabla-icd-ejemplo"'
)
```

<div class="caption-tabla">
  <strong>Tabla 2:</strong> Ejemplo breve de la clasificación de enfermedades de acuerdo al ICD-10.
  <em>Elaboración propia.</em>
</div>

</div>
</div>
</div>


## {.slide-poisson background-image="imagenes/foto_d.png" background-size="cover" background-position="center"}

<div class="titulo-poisson">MODELACIÓN DE DEFUNCIONES</div>

<div class="poisson-layout">

<div class="poisson-texto">

<div class="poisson-bloque">
<h3>Observaciones agrupadas</h3>
<p>
Los registros no corresponden a edades individuales, sino a grupos etarios:
<strong>0–4, 5–9, ..., 50–54</strong>.
</p>
</div>

<div class="poisson-bloque">
<h3>Variable de conteo</h3>
<p>
Definimos <strong>D<sub>x,t</sub><sup>(c)</sup></strong> como el número de defunciones
observadas en el grupo etario <strong>x</strong>, año <strong>t</strong> y causa <strong>c</strong>. Este valor es una v.a
</p>
</div>

</div>

<div class="poisson-modelo">

<div class="formula-titulo">Modelo condicional</div>

::: {.formula-poisson}
$$
D_{x,t}^{(c)} \mid \mu_{x,t}^{(c)}, E_{x,t}
\sim
\operatorname{Poisson}\!\left(E_{x,t}\mu_{x,t}^{(c)}\right)
$$
:::

::: {.interpretacion-poisson}
$$
\mathbb{E}\!\left[D_{x,t}^{(c)}\right]
=
E_{x,t}\mu_{x,t}^{(c)}
$$
:::

<div class="frase-clave">
El número esperado de muertes depende de la exposición poblacional y de la fuerza de mortalidad por causa.
</div>

</div>

</div>