---
title: "Bitácora 2"
format:
  html: default
  pdf:
    include-in-header:
      text: |
        \usepackage{graphicx}
        \usepackage{float}
        \usepackage{pdflscape}
        \usepackage{longtable}
        \usepackage{booktabs}
        \usepackage{array}
self-contained: true
editor: visual
lang: es
execute:
  echo: false
  warning: false
  message: false
---

::: {.content-visible when-format="pdf"}
```{=latex}
\begin{center}

\textbf{Universidad de Costa Rica}


\vspace{0.5cm}

\textbf{Escuela de Matemática}

\textbf{Departamento de Matemática y Ciencias Actuariales}

\vspace{0.5cm}

\textbf{Proyecto de Investigación}

\textbf{Análisis del cambio de la probabilidad de decremento ${}_{n}q_{x}^{(c)}$  para grupos etarios por  causas de muerte de acuerdo a la clasificación ICD-10 en países de Centroamérica [2015, 2018].}

\vspace{0.5cm}

\textbf{Integrantes}

\textbf{Sebastián Miranda Ramírez  C4H274 }

\textbf{Benjamín Gutiérrez Padua  C4F813}

\textbf{Kevin David Calderón Martínez  C4D511}

\textbf{Gabriel de Jesús Chaves Esquivel  C4E273}

\vspace{0.5cm}

\textbf{Profesor}

\textbf{Maikol Solís Chacón} 

\vspace{0.5cm}

\textbf{2026}


\end{center}
```
:::

:::: {.content-visible when-format="html"}
::: {style="text-align: center; margin-top: 120px;"}
<b>Universidad de Costa Rica</b><br><br>

<b>Escuela de Matemática</b><br> <b>Departamento de Matemática y Ciencias Actuariales</b><br><br>

<b>Proyecto de Investigación</b><br><br>

<b> Análisis del cambio de la probabilidad de decremento ${}_{n}q_{x}^{(c)}$ para grupos etarios por causas de muerte de acuerdo a la clasificación ICD-10 en países de Centroamérica \[2015, 2018\]. </b><br><br>

<b>Integrantes</b><br><br>

Sebastián Miranda Ramírez — C4H274<br> Benjamín Gutiérrez Padua — C4F813<br> Kevin David Calderón Martínez — C4D511<br> Gabriel de Jesús Chaves Esquivel — C4E273<br><br>

<b>Profesor</b><br> Maikol Solís Chacón<br><br>

<b>2026</b>
:::
::::

\newpage

# Bitácora 2

## 1. Parte de Planificación
La jerarquización de las fichas bibliográficas se divide en cuatro bloques: Metodológicos, Teóricos, Metodológicos en Latinoamérica y Bibliográficos.

El primer bloque de ordenamiento corresponde a todas aquellas fuentes metodológicas las cuales fundamentaron y aplicaron un modelo de decrementos en cualquier base de datos:

```{r}

library(knitr)
library(kableExtra)

tabla_metodologica <- data.frame(
  Clasificacion = c(
    "Metodológica",
    "Metodológica",
    "Metodológica",
    "Metodológica",
    "Metodológica"
  ),
  
  Justificacion = c(
    "Compara las distribuciones de Gompertz y Weibull para modelar decrementos múltiples en seguros de enfermedades críticas usando cadenas multiestado.",
    
    "Extiende modelos de decrementos múltiples partiendo de tasas observadas de datos agregados.",
    
    "Calcula primas de seguros de enfermedades críticas usando cadenas de Markov continuas multiestado.",
    
    "Construye tablas de vida de decrementos múltiples por causa, edad y tiempo.",
    
    "Estima tablas de vida con covariables e incertidumbre."
  ),
  
  Titulo = c(
    "Pricing Critical Illness Insurance from Prevalence Rates: Gompertz versus Weibull",
    
    "Inferring probabilities from rates: Extension to multiple decrement",
    
    "Pricing Critical Illness Insurance Premiums Using Multiple State Continuous Markov Chain Model",
    
    "Tablas de vida de decrementos múltiples: Mortalidad por causas en España (1975–2008)",
    
    "A New Approach to Estimating Life Tables with Covariates and Constructing Interval Estimates of Life Table Quantities"
  ),
  
  Año = c(2018, 1972, 2019, 2012, 2005),
  
  Autores = c(
    "Fabio Baione & Susana Levantesi",
    "Nathan Keyfitz, Samuel H. Preston y Robert Schoen",
    "U. S. Pasaribu et al.",
    "Francisco J. Goerlich Gisbert",
    "Scott M. Lynch y J. Scott Brown"
  )
)

colnames(tabla_metodologica) <- c(
  "Clasificación",
  "Justificación breve",
  "Título",
  "Año",
  "Autor(es)"
)

kbl(
  tabla_metodologica,
  caption = "Primer bloque del ordenamiento de la literatura. Elaboración propia.",
  booktabs = TRUE,
  longtable = TRUE,
  linesep = "\\hline"
) %>%
  kable_styling(
    latex_options = c("hold_position", "scale_down"),
    font_size = 7,
    full_width = FALSE
  ) %>%
  column_spec(1, width = "2cm") %>%
  column_spec(2, width = "4.5cm") %>%
  column_spec(3, width = "4.5cm") %>%
  column_spec(4, width = "1cm") %>%
  column_spec(5, width = "3cm")
```

El segundo bloque de ordenamiento conforma a las fuentes que proponen una base teórica sobre la modelación y aplicación de las probabilidades de decrementos múltiples además de su computación en R:

```{r}
library(knitr)
library(kableExtra)

tabla_teorica <- data.frame(
  
  Clasificacion = c(
    "Teórica",
    "Teórica",
    "Teórica",
    "Teórica"
  ),
  
  Justificacion = c(
    
    "Muestra como pasar de conteos de muertes a una estimación de fuerza de mortalidad desde un enfoque clásico.",
    
    "Parametriza el número de vivientes como una variable aleatoria para modelar la mortalidad desde un enfoque bayesiano.",
    
    "Introduce los principios computacionales de modelos de decrementos múltiples usando R.",
    
    "Estima mediante conteos de muertes, la exposición de personas por año y los modelos Poisson-Gamma, desde un enfoque bayesiano, la mortalidad por cáncer."
  ),
  
  Titulo = c(
    
    "Life tables in actuarial models: from the deterministic setting to a Bayesian approach",
    
    "Modelling Longevity Dynamics for Pensions and Annuity Business",
    
    "Multiple Decrement Models in Insurance: An Introduction Using R",
    
    "Empirical Bayes Procedures for Stabilizing Maps of U.S. Cancer Mortality Rates"
  ),
  
  Año = c(
    2011,
    2009,
    2012,
    1989
  ),
  
  Autores = c(
    
    "Annamaria Olivieri & Ermanno Pitacco",
    
    "Ermanno Pitacco et al.",
    
    "Shailaja Deshmukh",
    
    "Kenneth G. Manton, Max A. Woodbury, Eric Stallard, Wilson B. Riggan, John P. Creason & Alvin C. Pellom"
  )
)

colnames(tabla_teorica) <- c(
  "Clasificación",
  "Justificación breve",
  "Título",
  "Año",
  "Autor(es)"
)

kbl(
  tabla_teorica,
  caption = "Segundo bloque del ordenamiento de la literatura. Elaboración propia.",
  booktabs = TRUE,
  linesep = "\\hline"
) %>%
  kable_styling(
    latex_options = c("hold_position", "scale_down"),
    font_size = 6.5,
    full_width = FALSE
  ) %>%
  column_spec(1, width = "2cm") %>%
  column_spec(2, width = "4.5cm") %>%
  column_spec(3, width = "4.5cm") %>%
  column_spec(4, width = "1cm") %>%
  column_spec(5, width = "3cm")
```

El Tercer bloque de ordenamiento corresponde a todas aquellas fuentes metodológicas las cuales fundamentaron y aplicaron un modelo de decrementos de bases de datos en América Latina:

```{r}
library(knitr)
library(kableExtra)

tabla_latam <- data.frame(
  
  Clasificacion = c(
    "Teórica",
    "Temática",
    "Metodológica"
  ),
  
  Justificacion = c(
    
    "Estima las distribuciones de supervivencia mediante transmutación para mejores estimaciones de riesgo de longevidad en Colombia.",
    
    "Describe patrones de mortalidad en adultos por ocho causas de muerte en diez países de Latinoamérica.",
    
    "Utiliza las tablas de vida de decrementos múltiples y estima la esperanza de vida por causa de muerte en México."
  ),
  
  Titulo = c(
    
    "Estimación del riesgo de longevidad mediante distribuciones de supervivencia transmutadas",
    
    "The adult mortality profile by cause of death in 10 Latin American countries",
    
    "Mortalidad por causas en el estado de México, 2000 y 2015"
  ),
  
  Año = c(
    2023,
    2020,
    2018
  ),
  
  Autores = c(
    
    "Juan Sebastián Orozco Cortés",
    
    "Júlia Almeida Calazans y Bernardo Lanza Queiroz",
    
    "Yuliana Gabriela Román Sánchez, Ana Laura Sánchez Pérez e Imelda Mendieta Zacarias"
  )
)

colnames(tabla_latam) <- c(
  "Clasificación",
  "Justificación breve",
  "Título",
  "Año",
  "Autor(es)"
)

kbl(
  tabla_latam,
  caption = "Tercer bloque del ordenamiento de la literatura. Elaboración propia.",
  booktabs = TRUE,
  longtable = TRUE,
  linesep = "\\hline"
) %>%
  kable_styling(
    latex_options = c("repeat_header", "scale_down"),
    font_size = 7,
    full_width = FALSE
  ) %>%
  column_spec(1, width = "2cm") %>%
  column_spec(2, width = "4cm") %>%
  column_spec(3, width = "4cm") %>%
  column_spec(4, width = "1cm") %>%
  column_spec(5, width = "2.5cm")
```

Por último, el cuarto bloque bibliográfico comprende la base de datos a utilizar para fines de este proyecto, dada por la WHO:

```{r}
library(knitr)
library(kableExtra)

tabla_fuente_datos <- data.frame(
  
  Clasificacion = c(
    "Teórica"
  ),
  
  Justificacion = c(
    
    "La base de datos de conteos de muertes por causa de muerte de acuerdo al ICD-10."
  ),
  
  Titulo = c(
    
    "WHO mortality database documentation"
  ),
  
  Año = c(
    2026
  ),
  
  Autores = c(
    
    "Department of Data, Digital Health, Analytics and AI – World Health Organization"
  )
)

colnames(tabla_fuente_datos) <- c(
  "Clasificación",
  "Justificación breve",
  "Título",
  "Año",
  "Autor(es)"
)

kbl(
  tabla_fuente_datos,
  caption = "Cuarto bloque del ordenamiento de la literatura. Elaboración propia.",
  booktabs = TRUE,
  longtable = TRUE,
  linesep = "\\hline"
) %>%
  kable_styling(
    latex_options = c("repeat_header", "scale_down"),
    font_size = 8,
    full_width = FALSE
  ) %>%
  column_spec(1, width = "2cm") %>%
  column_spec(2, width = "4cm") %>%
  column_spec(3, width = "4cm") %>%
  column_spec(4, width = "1cm") %>%
  column_spec(5, width = "2.5cm")
```



## 3. Análisis estadísticos

```{r}
#| label: '1'
#| include: false
# Importar paquetes 
library(tidyr)
library(dplyr)
library(here)
# Defninir ruta 


```

```{r}
#| label: '2'
#| include: false
#Muestra de EDA excel
data_muestra <- read.csv(here("datos", "procesados", "muestreo_eda.csv"), sep = ",", header = TRUE)


```

### Fichas de resultados

De manera introductoria aprovechando la depuración del conjunto de datos con sus respectivas etiquetas correspondientes a la ICD10, de forma descriptiva es de provecho introducir mediante un ejemplo, delimitando una cohorte de la muestra total, es posible generar una idea de la realización que tomará la estimación de $_nq_x^{(i)}$.

Considerar por ejemplo, las frecuencias de mortalidades para países que efectivamente superan la banda de tolerancia respecto a su cohorte.

**Factores en común:** Banda de años 2015-2018, clasificación de mortalidad por 1102 de la ICD10, que representa los perecimientos por causa asaltos, para rangos de edad enteras 0 a 25 años , este último excluído, con una intensidad, es decir, desviación respecto a la media , su medida central, diferente de 0.

```{r}
print(head(data_muestra[9 : 19 ]))
```

Notar que se puede observar que para los países que presentaron una desviación mayor a la mediana respecto a la frecuencia de mortalidad se da que El Salvador presenta la mayor acumulación de perecimientos. Es más de tomar una tasa de mortalidad de perecimiento en El Salvador para la delimitaciones hechas en la cohorte obtiene la siguiente tasa de fallecimiento

```{r}
 
suma_salvador <- sum(data_muestra$freq_muerte[data_muestra$Pais == 'El Salvador']) # Suma frecuencias de muertes para El Salvador
suma_costarica <- sum(data_muestra$freq_muerte[data_muestra$Pais == 'Costa Rica'])  # Suma frecuencias de muertes para Costa Rica
suma_belice <- sum(data_muestra$freq_muerte[data_muestra$Pais == 'Belice'])   #  # Suma frecuencias de muertes para Belice
tasa_ejemplo <- suma_salvador/sum(suma_belice,suma_costarica,suma_salvador)
print(tasa_ejemplo)
```

Lo que quiere decir que la acumulación porcentual de muertes en El Salvador fue de 92.85112% para las delimitaciones hechas. Esto en sí mismo no es una probabilidad de muerte para la causa asociada 1102, si no más bien un elemento que previo a la modelación nos indica que será sensato esperar que la probabilidad de fallecimiento por decrementos múltiples en específico para la causa i= icd10_1102 será significativamente mayor que la del resto de países muestrados.

**Nivel descriptivo:**

**Titular:** El Salvador refleja mayor índice de acumulación de tasa de mortalidad por asaltos en los Países Centroamericanos

**Nombre del hallazgo/resultado:** Concentración relativa de mortalidad por causa ICD10-1102 en población joven centroamericana

**Resumen en una oración:** El Salvador presentó la mayor acumulación relativa de mortalidad juvenil por asaltos entre 2015–2018.

**Método o análisis que lo produjo:** Análisis descriptivo de frecuencias relativas de mortalidad por causa específica, utilizando cohortes delimitadas por país, rango etario y clasificación ICD10. Se consideraron las observaciones correspondientes a la causa ICD10-1102 (asaltos) para edades enteras entre 0 y 25 años, durante el período 2015–2018, calculando posteriormente medidas de tendencia central y desviación respecto a la media para identificar países con intensidades de mortalidad superiores a la mediana observada.

**Evidencia:** Tabla descriptiva de frecuencias relativas por país para la clasificación ICD10-1102; gráfico comparativo de tasas de mortalidad acumuladas para la cohorte 0–25 años en Centroamérica; salida de código correspondiente al cálculo de tasas relativas . En particular, El Salvador presentó una tasa acumulada aproximada de 0.9259515 dentro de las delimitaciones establecidas.

**Nivel analítico:**

**Conexión con la pregunta de investigación:** El objetivo general del trabajo de investigación supone la estimación de las probabilidades de decremento por causas múltiples $$  $$ $_nq_x^{(i)}$ lo anterior estimado no es una probabilidad, si no una simple tasa, sin embargo supone un suministro válido para generar una idea intuitiva de cómo estará distribuída la probabilidad de decremento.

**Contraste con la literatura:** Este resultado no es una obscurencia con los elementos bibliográficos usados, es más una puntualización de una tasa relativa, en ningún momento se indica que es una probabilidad, debido a que como señalan las literaturas Multiple Decrement Models in Insurance y el trabajo *Inferring probabilities from rates: Extension to multiple decrement* el cálculo de una tasa no supone una referencia válida para estimar probabilidades pues desagregan la exposición.

**Lo que NO explica este resultado:** Claramente no refleja la naturaleza de la distribución general de $_nq_x^{(i)}$ por los señalamientos previamente hechos.

**Implicación para el siguiente paso:** Estimar con base en el material metodológico de *Inferring probabilities from rates: Extension to multiple decrement por parte de N. Keyfitz et al* las probabilidades de decremento no desagregadas del conjunto de datos.


\newpage

# Anexos

## Anexo 1: Fichas bibliográficas

## Pricing Critical Illness Insurance from Prevalence Rates: Gompertz versus Weibull

**Título:** Pricing Critical Illness Insurance from Prevalence Rates.

**Autor(es):** Fabio Baione & Susanna Levantesi.

**Año:** 2018

**Nombre del tema:** Cálculo de primas de seguros de enfermedades críticas (CI) a partir de tasas de prevalencia, comparando los modelos de Gompertz y Weibull.

**Clasificación:** Se clasifica como Metodológica, se propone un procedimiento para estimar intensidades de transición y probabilidades a partir de datos de prevalencia, aplicándolo a datos reales de una base de Italia y comparando modelos clásicos de mortalidad.

**Resumen en una oración:** Modelo CI basado en prevalencia que compara Gompertz y Weibull en datos de Italia.

**Argumento central:** Plantea que, en ausencia de datos de incidencia, las probabilidades de transición en un modelo de Markov de varios estados se puede estimar a partir de tasas de prevalencia combinadas con mortalidad, usando funciones paramétricas como Gompertz o Weibull para modelar las intensidades de transición ${}^{(c)}\mu_x$ y evaluando cual reproduce mejor los resultados esperados y variaciones en ${}_n q_x^{(c)}$ y las primas $P_x^{SA}.$

**Problemas con el argumento o tema:** El modelo introduce incertidumbre adicional, pues omite totalmente el uso de datos directos de incidencia de enfermedades. Además, no aborda la aplicación del modelo en contexto con datos agregados de mortalidad por causa, como en la base de datos de WHO.

**Conexión con mi proyecto:** Este artículo muestra cómo aplicar los modelos paramétricos ya mencionados en una base de datos real, con las tasas de prevalencia. Si bien sucede algo similar con el artículo de Jingdan Li (2019), y los modelos utilizados no se adaptan a estratos de grupos de edad, se puede aplicar la misma aproximación de las intensidades de transición de estados mediante las tasas de mortalidad central ${}_n m_x^{(c)}.$ En este sí se llega a la conclusión de que, en edades no muy altas (Como adultos mayores), Gompertz tiende a ajustar mejor las intensidades calculadas, por lo que ${}_n q_x^{(c)}$ también tiene mejor ajuste.

**Lo que NO dice el autor:** El documento no considera el uso de datos de mortalidad por causa, ni mucho menos analiza la construcción de ${}_n q_x^{(c)}$ partiendo de la discretización de los datos mediante las mortalidades centrales.

**Contraste con otra fuente:** El trabajo de Baione & Levatntesi se complementa con el de Jingdan Li (2019). Mientras Li desarrolla el modelo multiestado desde una perspectiva teórica y lo aplica a datos de incidencia y prevalencia, Baione y Levantesi proponen un enfoque más empírico basado en datos reales, mostrando cómo estimar intensidades a partir de prevalencia y comparar los modelos clásicos. Por ende, ambos artículos aportan una visión completa y complementada: Li proporciona el marco más conceptual del concepto del modelo de varios estados, mientras que Baione y Levantesi permiten evaluar su implementación práctica y la robustez de los modelos utilizados.

**Evaluación de aplicabilidad (escala 1–5):** 3. El enfoque es aplicable en términos de metodología, pues fundamenta que se pueden comparar los modelos paramétricos utilizando bases de datos reales. Sin embargo, se limita debido al factor de los grupos de edad de este proyecto.

**Pregunta que le haría al autor:** ¿Cómo varían los resultados del modelo si, en lugar de utilizar tasas de prevalencia, se emplearan directamente tasas de mortalidad por causa derivadas de una base de datos como la de la WHO?

**Resumen argumentativo:** El artículo aborda el problema de estimar primas de seguros de enfermedades críticas cuando carece de datos de incidencia, proponiendo únicamente la aplicación mediante el uso de tasas de prevalencia. Esto permite reconstruir las intensidades de transición y calcular ${}_n q_x^{(c)}$ y $P_x^{SA}.$ No obstante, si la base de datos carece de información suficiente, los parámetros pueden sobreestimar o calcular erróneamente las intensidades de transición para el cálculo de primas. Para efectos de este proyecto, el documento muestra cómo construir de manera empírica modelos paramétricos como Gompertz y Weibull. Por lo tanto, resulta útil tomar en cuenta esta otra forma de construir la tasa de decrementos múltiples, puesto que en este artículo se carece de tasas de incidencia de enfermedades, como ocurre con la base a utilizar en este proyecto.

