---
title: ""
format:
  html: default
  pdf: 
    
    include-in-header:
      text: |
        \usepackage{graphicx}
        \usepackage{float}
        \usepackage{pdflscape}
        \usepackage{longtable}
        \usepackage{booktabs}
        \usepackage{array}
        \usepackage{eso-pic}
        \usepackage{xcolor}
self-contained: true
editor: visual
lang: es
execute:
  echo: false
  warning: false
  message: false
---

::: {.content-visible when-format="pdf"}
```{=latex}
\begin{titlepage}
\thispagestyle{empty}

\AddToShipoutPictureBG*{%
  \AtPageLowerLeft{%
    \includegraphics[width=\paperwidth,height=\paperheight]{portada.png}%
  }%
}

\begin{center}

{\Huge\bfseries Bitácora 4\par}

\vspace{1.1cm}

\textbf{Universidad de Costa Rica}

\vspace{0.5cm}

\textbf{Escuela de Matemática}

\textbf{Departamento de Matemática y Ciencias Actuariales}

\vspace{0.8cm}

\textbf{Proyecto de Investigación}

\vspace{2.2cm}

\begin{minipage}{0.88\textwidth}
\centering
{\Large\bfseries
Análisis del cambio de la probabilidad de decremento ${}_{n}q_{x}^{(c)}$ para grupos etarios por causas de muerte de acuerdo a la clasificación ICD-10 en países de Centroamérica [2015, 2018].
\par}
\end{minipage}

\vspace{1.8cm}

\textbf{Integrantes}

\vspace{0.2cm}

\textbf{Sebastián Miranda Ramírez C4H274}

\textbf{Benjamín Gutiérrez Padua C4F813}

\textbf{Kevin David Calderón Martínez C4D511}

\textbf{Gabriel de Jesús Chaves Esquivel C4E273}

\vspace{0.5cm}

\textbf{Profesor}

\vspace{0.3cm}

\textbf{Maikol Solís Chacón}

\vfill

\textbf{2026}

\end{center}

\end{titlepage}
```
:::

:::: {.content-visible when-format="html"}
::: {style="text-align: center; margin-top: 120px;"}
<b>Universidad de Costa Rica</b><br><br>

<b>Escuela de Matemática</b><br> <b>Departamento de Matemática y Ciencias Actuariales</b><br><br>

<b>Proyecto de Investigación</b><br><br>

<b> Análisis del cambio de la probabilidad de decremento ${}_{n}q_{x}^{(c)}$ para grupos etarios por causas de muerte de acuerdo a la clasificación ICD-10 en países de Centroamérica \[2015, 2018\]. </b><br><br>

<b>Integrantes</b><br><br>

Sebastián Miranda Ramírez — C4H274<br> Benjamín Gutiérrez Padua — C4F813<br> Kevin David Calderón Martínez — C4D511<br> Gabriel de Jesús Chaves Esquivel — C4E273<br><br>

<b>Profesor</b><br> Maikol Solís Chacón<br><br>

<b>2026</b>
:::
::::

# 1. Parte de planificación

## Parte iterativa
En este apartado nos vamos a centrar en analizar las variaciones obtenidas en los resultados frecuentista y bayesiano con mayor detenimiento dado que en anteriores avances se indagó en las particularidades de las dinámicas demógraficas que se manifiestan, tales como: la concentración absoluta de la $q_{x,t}^{(c)}$ en edades adultas debido a causas externas de mortalidad auspiciado principalmente por la clasificación de agresiones o por otro lado de las vinculadas a la causa perinatal en edades tempranas, y para edades avanzadas el incremento de esta probabilidad en edades avanzadas respecto a causas de enfermedades del sistema circulatorio. Posteriormente se concluirá con las 4 fichas de resultados correspondientes a los análisis acumulados.

De esta manera vamos a analizar las diferencias absolutas simétricas entre las estimaciones de $q_{x,t}^{(c)}$ por los enfoques bayesiano y frecuentista. En este sentido, denotar $q_{F}$ y $q_{B}$ las estinamciones de $q_{x,t}^{(c)}$ respectivamente para el enfoque frecuentista y bayesiano, luego considerar que esta notación abrevia una combinación de grupo etario $x$, año calendario $t$, país $p$, sexo $s$, y causa de muerte $c$, pero se resume su notación de este modo, así considerar: 
$$DRAS_{x,t}^{(c)}
=
\frac{
2\left|
q_{B,x,t}^{(c)} - q_{F,x,t}^{(c)}
\right|
}{
q_{B,x,t}^{(c)} + q_{F,x,t}^{(c)}
}.
$$ 

Esta métrica nos permite medir la Diferencia Relativa Absoluta Simétrica DRAS para una causa $(c)$ cercano a 0 indica valores de coincidencia, cercanos a 2 de discrepancia fuerte entre bloques $q_{x,t}^{(c)}$. La aplicación de esta métrica se resume en resultados en @tbl-discrepancia-enfoques .


```{r}
#| label: tbl-discrepancia-enfoques
#| tbl-cap: "Causas ICD-10 con mayor discrepancia entre enfoque clásico y bayesiano"

tabla_01 <- readr::read_csv(
  here::here("datos", "procesados", "tabla_01_discrepancia_enfoques.csv"),
  show_col_types = FALSE
)

knitr::kable(
  tabla_01,
  caption = "Causas ICD-10 con mayor discrepancia entre enfoque clásico y bayesiano"
)
```

De esta métrica lo que desprendemos es el siguiente análisis, se ha tabulado n_celdas como la cardinalidad del conjunto $n_{\text{celdas}}^{(c)}$, es decir $\|\{(x,t): q_{B,x,t}^{(c)} \text{ y } q_{F,x,t}^{(c)} \text{ existen}\}|$ luego note que la columna $median(DRAS_{x,t}^{(c)})$ lo que realizamos fue fijar la causa $(c)$ y dejar variar $x,t,p,s$ aquellas causas de mayor mediana son donde el enfoque bayesiano modificó más la estimación relativa donde vemos que se manifiesta en una mayor medida para la causa $III$, pero probabilísticamente notamos que el numerador de $DRAS_{x,t}^{(c)})$ es bastante pequeño acotado por $2.62*10^{-6}$ lo cual significa que en sí mismo es un conjunto de medida 0. Y el porcentaje de ceros pct_q_clasico_cero desde el enfoque clásico permite explicar esta discrepancia debido a que recordemos que la estimación bayesiana posterior de la fuerza instatánea de mortalidad para la causa $(c)$ dadas las observaciones de defunciones viene se conjuga por una Gamma de soporte positivo, es decir la intensidad posterior de mortalidad puede quedar muy pequeña pero no exactamente en cero, en particular cuando la población en exposición es grande.

En complemento a este análisis es adecuado comprender la distancia de variación total entre composiciones causales
Para esto definimos $D_{\pi}$ que permite comparar el vector completo $(\pi^{(1)},\pi^{(2)},..., \pi^{(r)})$ dentro de una misma celda (delimitación por grupo etario $x$, año calendario $t$, país $p$, sexo $s$, y causa de muerte $c$) de esta manera buscamos ver si el enfoque bayesiano cambia la forma en que se reparte el total de decrementos por causas. Así definir $D_{\pi,x,t}=\frac{1}{2}\sum_{c=1}^{r}\left|\pi_{B,x,t}^{(c)}-\pi_{F,x,t}^{(c)}\right|$. Donde $pi_{B} , pi_{F} $  representan respetivamente la composición causal Bayesiana y la Frecuentista. 
La lectura de esta métrica es bastante directa valores cercanos a 0 indican una baja variabilidad y aquellos otros más altos justo una mayor diferencia. Vease en @tbl-composicion-causal

```{r}
#| label: tbl-composicion-causal
#| tbl-cap: "Celdas con mayor diferencia de composición causal entre enfoques"

tabla_02 <- readr::read_csv(
  here::here("datos", "procesados", "tabla_02_composicion_causal.csv"),
  show_col_types = FALSE
)

knitr::kable(tabla_02)
```


En @tbl-composicion-causal se observa que las mayores distancias de variación total entre composiciones causales se concentran en Belice. Este resultado es metodológicamente coherente, ya que Belice tiene una menor exposición poblacional relativa dentro del conjunto centroamericano, lo cual hace que sus conteos por causa sean más sensibles a variaciones pequeñas. En este contexto, el enfoque clásico puede asignar probabilidades exactamente nulas cuando no se observan defunciones por una causa específica, mientras que el enfoque bayesiano, por el suavizamiento Empirical Bayes, tiende a conservar probabilidades positivas aunque cercanas a cero.

La mayor diferencia aparece en mujeres de Belice, grupo 5-9, año 2017, con $D_{\pi}=0.4367$. Esto no significa que una única causa explique por sí sola el 43.67 % de diferencia, sino que aproximadamente esa proporción de la masa de composición causal tendría que redistribuirse para pasar del vector frecuentista al vector bayesiano. En esa celda, ambos enfoques mantienen como causa dominante a $XX$, correspondiente a causas externas de mortalidad, por lo que la discrepancia no cambia la causa principal, pero sí modifica la distribución relativa del resto de causas.

El segundo caso, Belice, mujeres de 10-14 años en 2016, es más relevante desde el punto de vista interpretativo, porque la causa dominante cambia de $II$ en el enfoque clásico a $XX$ en el enfoque bayesiano. En este caso, la distancia $D_{\pi}=0.3828$ sí indica una modificación sustantiva en la lectura causal de la celda. Esta diferencia puede explicarse por la combinación de baja exposición, conteos pequeños y suavizamiento bayesiano, factores que hacen que pequeñas diferencias absolutas en $q_{x,t}^{(c)}$ produzcan cambios visibles en la composición causal $\pi_{x,t}^{(c)}$.

Por tanto, esta tabla complementa el análisis basado en $DRAS$: mientras $DRAS$ mostraba diferencias causa por causa en las probabilidades absolutas $q_{x,t}^{(c)}$, la distancia $D_{\pi}$ permite evaluar si esas diferencias alteran la interpretación del reparto causal dentro de cada celda. En general, las mayores discrepancias no parecen responder a cambios regionales amplios, sino a celdas pequeñas y sensibles, principalmente en Belice.




## Fichas de resultados parte iterativa 
### Enfoque frecuentista
## Nivel descriptivo
### Enfoque frecuentista

## Nivel descriptivo

### Titular:

Discrepancias relativas entre enfoques surgen principalmente por ceros clásicos.

### Nombre del hallazgo/resultado

Diferencia relativa absoluta simétrica entre estimaciones clásicas y bayesianas de $q_{x,t}^{(c)}$.

### Resumen en una oración

Las mayores discrepancias relativas aparecen en causas con alta presencia de celdas clásicas iguales a cero.

### Método o análisis que lo produjo

Se compararon las estimaciones finales de $q_{x,t}^{(c)}$ obtenidas mediante el enfoque clásico y el enfoque bayesiano. Para cada causa $(c)$, se calculó la Diferencia Relativa Absoluta Simétrica,

$$
DRAS_{x,t}^{(c)}
=
\frac{
2\left|
q_{B,x,t}^{(c)}-q_{F,x,t}^{(c)}
\right|
}{
q_{B,x,t}^{(c)}+q_{F,x,t}^{(c)}
}.
$$

Posteriormente, para cada causa se resumió la distribución de esta métrica mediante la mediana y el percentil 95. Además, se calculó la mediana de la diferencia absoluta $|q_B-q_F|$ y el porcentaje de celdas donde la estimación clásica fue exactamente cero.

### Evidencia

Como se observa en @tbl-discrepancia-enfoques, varias causas presentan $P95(DRAS)=2$, lo cual indica discrepancias relativas máximas en la cola superior de las celdas comparadas. Sin embargo, la mediana de $|q_B-q_F|$ se mantiene en valores muy pequeños, por ejemplo del orden de $2.62\times 10^{-6}$ para la causa III. Esto muestra que la separación entre enfoques puede ser grande en términos relativos, pero baja en escala absoluta de probabilidad, lo que indica que la diferencia es en un conjunto de medida 0.

## Nivel analítico

### Conexión con pregunta de investigación

Este resultado se conecta directamente con la pregunta de investigación, porque permite evaluar si las probabilidades de decremento $q_{x,t}^{(c)}$ cambian de forma sustantiva al pasar del enfoque clásico al bayesiano. En términos generales, la comparación sugiere que ambos enfoques producen lecturas similares en escala absoluta, aunque difieren en celdas específicas donde el enfoque clásico asigna probabilidad nula.

### Contraste con la literatura

El contraste metodológico más adecuado es entre la estimación clásica por máxima verosimilitud y el suavizamiento Empirical Bayes bajo el modelo Poisson-Gamma. En el enfoque clásico, si una celda no registra muertes por una causa, entonces $\widehat{\mu}^{(c)}=D^{(c)}|E=0$, y por tanto también se obtiene $q_F^{(c)}=0$. En cambio, en el enfoque Empirical Bayes, la intensidad posterior se obtiene desde una distribución Gamma de soporte positivo; por ello, incluso cuando $D^{(c)}=0$, la estimación bayesiana puede producir una probabilidad positiva, aunque muy cercana a cero. Esta diferencia es consistente con la idea de estabilización bayesiana de tasas en celdas con conteos bajos o nulos.

### Lo que NO explica este resultado

Este resultado no demuestra que un enfoque sea mejor que el otro. La métrica DRAS solo cuantifica discrepancias entre estimaciones finales, pero no mide error frente a un valor verdadero desconocido. Tampoco explica por sí sola las causas demográficas o epidemiológicas detrás de las diferencias observadas.

### Implicación para el siguiente paso

El siguiente paso es complementar esta comparación de $q_{x,t}^{(c)}$ con una comparación de la composición causal $\pi_{x,t}^{(c)}$. Esto permitirá evaluar si las pequeñas diferencias absolutas entre enfoques modifican o no la interpretación sustantiva sobre la participación relativa de cada causa dentro del total de decrementos estimados.

## Nivel descriptivo

### Titular 

Belice concentra las mayores diferencias de composición causal.

### Nombre del hallazgo/resultado

Distancia de variación total entre composiciones causales clásica y bayesiana.

### Resumen en una oración

Las mayores diferencias de composición causal aparecen en celdas pequeñas de Belice.

### Método o análisis que lo produjo

Se calculó la composición causal condicionada al fallecimiento para cada enfoque,

$$
\pi_{x,t}^{(c)}
=
\frac{
q_{x,t}^{(c)}
}{
\sum_{j=1}^{r} q_{x,t}^{(j)}
},
$$

y luego se comparó el vector completo de composiciones causales mediante la distancia de variación total,

$$
D_{\pi,x,t}
=
\frac{1}{2}
\sum_{c=1}^{r}
\left|
\pi_{B,x,t}^{(c)}
-
\pi_{F,x,t}^{(c)}
\right|.
$$

Esta métrica resume cuánto debe redistribuirse la composición causal frecuentista para coincidir con la composición causal bayesiana dentro de una misma celda.

### Evidencia 

Como se observa en @tbl-composicion-causal, las mayores diferencias se concentran en Belice. La celda con mayor distancia corresponde a mujeres de Belice, grupo 5-9, año 2017, con $D_{\pi}=0.4367$. En este caso, ambos enfoques mantienen como causa dominante a $XX$, correspondiente a causas externas de mortalidad. El segundo caso corresponde a mujeres de Belice, grupo 10-14, año 2016, con $D_{\pi}=0.3828$, donde la causa dominante cambia de $II$ en el enfoque clásico a $XX$ en el enfoque bayesiano.

## Nivel analítico 

### Conexión con pregunta de investigación

Este resultado permite evaluar si las diferencias entre el enfoque clásico y el bayesiano modifican la interpretación de la mortalidad por causa, no solo en términos de magnitud absoluta de $q_{x,t}^{(c)}$, sino también en términos de reparto causal. La métrica $D_{\pi,x,t}$ complementa el análisis basado en $DRAS$, porque muestra si las diferencias causa por causa alteran el vector completo de participación relativa entre causas.

### Contraste con la literatura 

El resultado es coherente con la lógica del enfoque Empirical Bayes Poisson-Gamma utilizado en la estimación bayesiana. En celdas con conteos bajos o nulos, el enfoque clásico puede producir probabilidades exactamente iguales a cero, mientras que el enfoque bayesiano tiende a suavizar la estimación usando información colectiva de la causa y del país. Por ello, en celdas con menor exposición o menor frecuencia de defunciones, pequeñas diferencias absolutas en $q_{x,t}^{(c)}$ pueden traducirse en diferencias visibles en la composición causal $\pi_{x,t}^{(c)}$.

### Lo que NO explica este resultado 

Este resultado no demuestra que el enfoque bayesiano sea mejor que el frecuentista, ni permite afirmar que una de las dos estimaciones sea la verdadera. Tampoco explica por qué causas externas aparecen como dominantes en ciertas celdas de Belice. La tabla solo muestra diferencias en la asignación relativa de la probabilidad de decremento entre causas, no una explicación de dinámica demográfica del proceso.

### Implicación para el siguiente paso

El siguiente paso es sistentizar las diferencias halladas entre el enfoque bayesiano y frecuentista desde un resumen ejecutivo de resultados y determinar que ambas metodológias proporcionan diferentes herramientas de acción para ciertos problemas, y esencialmente corresponderá de las características propias del mismo una decisión del investigador por cuál metodología usar.

### Enfoque bayesiano 
## Fichas de resultados

### Titular:

Los tumores cuentan con mayor peso relativo en la composición causal femenina en edades adultas de Panamá

### Nombre del hallazgo/resultado:

Diferencia por sexo considerable en la composición causal condicionada al fallecimiento por tumores.

### Resumen en una oración:

En Panamá, la participación relativa de los tumores dentro del total de fallecimiento es más alta en mujeres que en hombres en edades adultas.

### Método o análisis que lo produjo:

Composición causal condicionada al fallecimiento, calculada como la razón entre la probabilidad de decremento por tumores y la suma de las probabilidades de decremento por todas las causas.

### Evidencia:

En el panel de tumores para mujeres se observa una participación relativa cercana o superior al 30% en varios grupos de edad adulta, con valores especialmente altos alrededor de 40-54 años. En hombres, la participación por tumores también es importante, pero se distribuye de forma más moderada y alcanza sus mayores valores en edades más avanzadas.

### Conexión con la pregunta de investigación:

Este resultado nos muestra que la variabilidad de la probabilidad de decremento por causa también depende del sexo, encontrando una fuerte variación, en específico, entre la probabilidad de decremento por tumores en adultos en Panamá, en donde estos ocupan un mayor valor dentro de la composición causal de las mujeres.

### Contraste con la literatura:

Este resultado puede contrastarse principalmente con Calazans y Queiroz (2020), quienes estudian perfiles de mortalidad adulta por causa en países latinoamericanos y muestran que la estructura de la mortalidad por causa no es homogénea entre países, edades y sexos. En ese sentido, el mayor peso relativo de los tumores dentro de los fallecimientos femeninos en Panamá no debe interpretarse como un patrón universal, sino una característica local de la composición causal.

### Lo que NO explica este resultado:

Este gráfico no permite afirmar que las mujeres tengan una probabilidad absoluta mayor de morir por tumores que los hombres.

### Implicación para el siguiente paso:

Conviene contrastar este resultado con el gráfico de probabilidad absoluta de decremento por tumores. Si allí también las mujeres presentan valores mayores en esos grupos etarios, entonces sí podría hablarse de una mayor mortalidad absoluta por tumores.

### Titular:

La mayor participación relativa de tumores en mujeres no implica mayor probabilidad absoluta de decremento

### Nombre del hallazgo/resultado:

Diferencia entre composición causal condicionada y probabilidad absoluta de decremento por sexo en Panamá.

### Resumen en una oración:

Aunque los tumores pesan más dentro de la composición causal femenina en varios grupos adultos, la probabilidad absoluta de decremento por tumores y otras causas crónicas tiende a ser mayor en hombres en edades avanzadas.

### Método o análisis que lo produjo:

El resultado se obtuvo a partir del enfoque bayesiano, usando como estimación principal la media posterior de la probabilidad de decremento por causa. Para cada celda definida por grupo etario, año, país, sexo y causa, esta cantidad se escribe como

$$
q^{(c),*}_{x,t,p,s}
\approx
E\left(Q^{(c)}_{x,t,p,s}\mid \text{datos}\right).
$$

Primero se analizó la composición causal condicionada al fallecimiento, definida como

$$
\pi^{(c),*}_{x,t,p,s}
=
\frac{
q^{(c),*}_{x,t,p,s}
}{
\sum_j q^{(j),*}_{x,t,p,s}
}.
$$

Esta medida indica qué proporción del total de fallecimientos estimados corresponde a la causa (c), una vez que se condiciona a que ocurrió un fallecimiento en la celda. Luego se comparó esa lectura con la probabilidad absoluta de decremento por causa,

$$
100 \times q^{(c),*}_{x,t,p,s}.
$$

Esta segunda medida expresa, en porcentaje, la probabilidad estimada de morir por una causa específica dentro de toda la población expuesta de la celda.

### Evidencia:

En el gráfico de composición condicionada, los tumores presentan una participación relativa mayor en mujeres que en hombres en varios grupos etarios adultos de Panamá. Sin embargo, al observar el gráfico de probabilidad absoluta de decremento, la lectura cambia: en edades avanzadas, los hombres muestran valores más altos que las mujeres para las principales causas crónicas, especialmente enfermedades del sistema circulatorio y enfermedades del sistema respiratorio. Para tumores, la diferencia por sexo es menos marcada que en circulatorias y respiratorias, pero en los grupos de mayor edad los hombres también tienden a presentar una probabilidad absoluta mayor. Esto muestra que una causa puede ocupar más peso relativo dentro de los fallecimientos femeninos sin que eso implique necesariamente una mayor probabilidad absoluta de muerte en mujeres.

### Conexión con la pregunta de investigación:

Este resultado responde directamente a la pregunta del proyecto porque muestra que la variabilidad de la probabilidad de decremento por causa no depende únicamente de la edad o del año, sino también del sexo y de la forma en que se mida el fenómeno.

### Contraste con la literatura:

Este hallazgo se relaciona con Goerlich Gisbert (2012), porque su trabajo muestra que la mortalidad por causa debe analizarse diferenciando edad, sexo y causa dentro de un marco de decrementos múltiples. También se conecta con Calazans y Queiroz (2020), quienes señalan que los perfiles de mortalidad adulta por causa en América Latina no son homogéneos entre países ni grupos poblacionales. En este caso, el resultado de Panamá refuerza esa idea: la lectura cambia según se observe la composición causal condicionada o la probabilidad absoluta de decremento. Además, Román Sánchez, Sánchez Pérez y Mendieta Zacarias (2018) sirven como antecedente latinoamericano de que las tablas de decrementos múltiples permiten estudiar diferencias por edad, sexo y causa de muerte.

### Lo que NO explica este resultado:

Este resultado no explica por qué los hombres presentan mayores probabilidades absolutas de decremento en edades avanzadas, ni permite atribuir las diferencias observadas a factores clínicos, sociales o de acceso al sistema de salud. Tampoco prueba que las diferencias entre 2015 y 2018 sean estadísticamente significativas, porque el gráfico no muestra intervalos de incertidumbre ni pruebas formales. Además, el análisis se limita a Panamá y a las causas seleccionadas en la visualización, por lo que no debe generalizarse automáticamente al resto de Centroamérica.

### Implicación para el siguiente paso:

El siguiente paso es contrastar este resultado bayesiano con el enfoque clásico o frecuentista. Si el patrón observado en Panamá también aparece en las estimaciones clásicas, entonces el hallazgo tendría mayor consistencia metodológica. En cambio, si el patrón cambia mucho entre enfoques, habría que revisar si la diferencia se debe a la estabilización bayesiana, a conteos pequeños, a baja exposición en ciertas celdas o a variación propia de los datos observados. También conviene complementar la lectura bayesiana con intervalos posteriores de incertidumbre, para no afirmar como diferencia clara algo que visualmente parece distinto pero podría estar dentro de la variabilidad posterior.


\newpage

# 2. Parte de escritura (Artículo final)
2. Parte de escritura
2.1.1 Retroalimentación de la Bitácora 3
	En aras de perfeccionar la escritura realizada en la Bitácora 3, se procede a mencionar las retroalimentaciones realizadas tras su revisión, esto con el fin de ofrecer una versión final de la investigación pulida. 
En primera instancia, se corrigió el orden de los subtítulos comprendidos entre las secciones 1.2.1 y 1.2.4, ya que la secuencia anterior no seguía una estructura adecuada de titulación. En segundo lugar, se atendieron distintos errores de codificación en subtítulos y fórmulas, identificados como “typos”. Entre ellos destaca el error presente en la fórmula de la página 72, así como dos errores adicionales en la sección 1.2.5.2, vinculados con la titulación de la página 38. Además, se corrigió otro typo ubicado en la página 53, dentro de una ficha de resultado, específicamente en la sección “Lo que NO explica el resultado”. Finalmente, se añadió la cita que había sido omitida en esa misma página, dentro de la sección “Contraste con la literatura” de la Bitácora anterior. En conjunto, estas modificaciones fortalecen la coherencia formal del documento y reducen errores que podían afectar la lectura o la interpretación metodológica del trabajo. 
También en la parte 3 de Escritura de la Bitácora anterior, se propone una nueva redacción para mejorar la estructurada anteriormente. De esta forma, se añade también a la corrección.
2.1.2 Corrección de Escritura
Propuesta Metodológica (Inciso 1.2)
	A continuación, se reescribe la Bitácora anterior, tomando en cuenta las correcciones anteriores, empezando con definir los puntos 1.2.3 y 1.2.4 de la propuesta metodológica. De esta forma, hay correcta enumeración de subtítulos y detalles de la implementación metodológica en R:
Implementación Inicial (Inciso 1.2.2)
Para probar la metodología propuesta, se elaboró un programa maqueta en R. Este permitió cargar la base depurada, revisar que las defunciones fueran no negativas y que la exposición poblacional fuera positiva. La base se trabajó en formato largo, donde cada fila representa una celda definida por país, sexo, año, grupo etario y causa de muerte.
En primer lugar, se implementó el enfoque frecuentista. Para cada celda se calculó la intensidad específica por causa como el cociente entre defunciones y exposición. Luego, se obtuvo la intensidad total sumando las intensidades de todas las causas competidoras. Con estas cantidades se estimó la probabilidad local de decremento por causa bajo el supuesto de fuerza constante dentro de la celda anual. La maqueta es actualmente el script  04_enfoque_clasico.R (Ver repositorio para más detalles) que contiene la implementación total del enfoque clásico. Posteriormente, se incorporó una primera versión del enfoque bayesiano. En este caso, las defunciones se mantuvieron bajo un modelo Poisson, pero la intensidad de mortalidad se trató como una variable aleatoria con distribución Gamma. A partir de esta estructura Poisson-Gamma, se simularon intensidades posteriores mediante rgamma() y, en cada simulación, se transformaron esas intensidades en probabilidades de decremento. La estimación bayesiana se obtuvo como el promedio de las probabilidades simuladas. Tras su implementación completa, la maqueta es actualmente el script 06_enfoque_bayesiano.R y 07_enfoque_bayesiano_simulaciones.R. (Ver repositorio para más detalles). 
Esta maqueta fue útil para probar funciones, revisar parámetros y detectar errores conceptuales antes de consolidar el modelo final. En particular, permitió identificar problemas en el tratamiento de causas con dominios específicos, como embarazo, parto y puerperio, y afecciones originadas en el periodo perinatal. A partir de esto, se incorporó la distinción entre ceros observacionales y ceros estructurales.
Validación del modelo y criterios de revisión (Inciso 1.2.3).
La validación del modelo se planteó con el objetivo de revisar si las estimaciones obtenidas eran coherentes con la estructura de los datos y con la interpretación actuarial del proyecto. Dado que se trabaja con conteos de defunciones y exposición poblacional, la revisión se centró principalmente en modelos de conteo, intensidades de mortalidad y probabilidades de decremento. Esta parte del trabajo consiste en toda la implementación de la metodología en la base de datos mediante los scripts presentes en la carpeta código del repositorio.
En el enfoque frecuentista, se revisó la adecuación del modelo Poisson para representar las defunciones observadas. Para ello, se consideró la posible presencia de sobredispersión y la estabilidad de las intensidades estimadas. Esta revisión es importante porque las celdas con baja exposición o pocos fallecimientos pueden producir estimaciones clásicas muy variables.. Tras concluir estabilidad en las intensidades, se procedió a calcular los decrementos; como se dijo en la sección de la implementación inicial, el cálculo de las probabilidades de decremento para el enfoque clásico se encuentra en el script 04_enfoque_clasico.R, posterior a ello, se procede con el análisis de este enfoque, utilizando el análisis de las observaciones y el cálculo de las composiciones causales, además de la creación de los gráficos. Este procedimiento computacional se encuentra disponible en el script 05_analisis_clasico.R (Ver repositorio para más información). En el enfoque bayesiano, la validación se enfocó en las simulaciones posteriores de las intensidades y de las probabilidades de decremento. Como el procedimiento utiliza una simulación directa desde distribuciones Gamma posteriores, no corresponde aplicar diagnósticos como trazas, autocorrelación o R-hat. En su lugar, se revisó la estabilidad de los promedios simulados, la precisión utilizando la Ley de los Grandes Números y la coherencia de los intervalos posteriores. Análogamente, la creación de gráficos y análisis del enfoque bayesiano se encuentra disponible en el script 08_analisis_bayesiano.R (Ver repositorio para más información). Además, se compararon las estimaciones clásicas y bayesianas para observar en qué celdas ambos enfoques producían resultados similares y en cuáles difieren. Se espera que las diferencias sean menores cuando hay alta exposición y suficientes defunciones, y más visibles en celdas con poca información. Esta comparación no busca declarar un enfoque superior, sino entender cómo cambia la estimación al incorporar información colectiva mediante el enfoque bayesiano. Esta información se encuentra disponible en el script 09_comparacion_enfoques.R (Ver repositorio para más información).
Finalmente, se revisó la coherencia sustantiva de los resultados. Por ejemplo, se espera que las afecciones perinatales se concentren en edades tempranas, que las causas externas tengan mayor peso en edades jóvenes y que enfermedades crónicas como tumores, circulatorias y respiratorias aumentan su relevancia en edades adultas y avanzadas, y en efecto, ocurre lo esperado.
Fichas de resultados (Inciso 1.3)
	Seguidamente, se reescribe la ficha en donde hubo un error de citación y un typo con la sección “Lo que NO dice el autor”:

#### Titular:

Nicaragua exhibe una composición causal más fragmentada que Costa Rica.

#### Nombre del hallazgo/resultado:

Comparación de la composición causal por edad entre Costa Rica y Nicaragua bajo el enfoque clásico.

#### Resumen en una oración:

La composición causal de Nicaragua se distribuye más entre causas residuales que la de Costa Rica, especialmente en varios grupos etarios adultos.

#### Método o análisis que lo produjo:

El resultado se obtuvo a partir del enfoque clásico de estimación de la probabilidad local de decremento por causa. Para cada celda definida por grupo etario, año, país, sexo y causa, se estimó primero:

$$
{}_{1}\widehat{q}^{(c)}_{x,t,p,s}
=
\frac{\widehat{\mu}^{(c)}_{x,t,p,s}}
{\widehat{\mu}^{(\tau)}_{x,t,p,s}}
\left(
1-e^{-\widehat{\mu}^{(\tau)}_{x,t,p,s}}
\right),
$$

donde la intensidad total de salida del estado vivo se define como:

$$
\widehat{\mu}^{(\tau)}_{x,t,p,s}
=
\sum_{j=1}^{r}
\widehat{\mu}^{(j)}_{x,t,p,s}.
$$

A partir de estas probabilidades se construyó la composición causal condicionada al fallecimiento:

$$
\widehat{\pi}^{(c)}_{x,t,p,s}
=
\frac{{}_{1}\widehat{q}^{(c)}_{x,t,p,s}}
{\sum_{j=1}^{r}{}_{1}\widehat{q}^{(j)}_{x,t,p,s}}.
$$

Esta cantidad no mide el riesgo absoluto de morir por una causa, sino la participación relativa de esa causa dentro del total de decrementos estimados para una misma celda demográfica. Para resumir la visualización por grupo etario, se promedió la composición causal sobre las combinaciones de año y sexo consideradas:

$$
\overline{\pi}^{(c)}_{x,p}
=
\frac{1}{|\mathcal{A}|}
\sum_{(t,s)\in\mathcal{A}}
\widehat{\pi}^{(c)}_{x,t,p,s},
$$

donde $\mathcal{A}$ representa el conjunto de combinaciones de año y sexo incluidas en el análisis.

#### Evidencia:

La evidencia principal corresponde a las visualizaciones de composición causal por edad para Costa Rica y Nicaragua. En la Figura 15 se observa que Costa Rica presenta una participación persistente de la causa II, correspondiente a tumores, junto con una presencia creciente de la causa IX, asociada a enfermedades del sistema circulatorio. En la Figura 16, para Nicaragua, las causas seleccionadas explican una proporción conjunta menor en varios grupos etarios. Esta lectura se complementa con la Figura 17, donde se incluyen todas las causas disponibles y cada barra acumula el 100 % de la composición causal:

$$
\sum_{c=1}^{r}
\overline{\pi}^{(c)}_{x,p}
=
1.
$$

La comparación entre el gráfico parcial y el gráfico completo muestra que la menor participación conjunta de las causas principales en Nicaragua no se debe necesariamente al dominio de una única causa omitida, sino a una mayor dispersión entre causas residuales.

### Nivel analítico

#### Conexión con la pregunta de investigación:

Este resultado se conecta directamente con la pregunta de investigación porque permite estudiar patrones de variabilidad en la probabilidad de decremento por causa desde una perspectiva relativa. Mientras ${}_{1}\widehat{q}^{(c)}_{x,t,p,s}$ mide la magnitud local del decremento por una causa específica, $\widehat{\pi}^{(c)}_{x,t,p,s}$ permite analizar cómo se reparte causalmente el total de decrementos dentro de cada grupo etario, país, sexo y año.

En el caso de Costa Rica, la composición causal parece más concentrada en un conjunto relativamente estable de causas principales, especialmente tumores, enfermedades circulatorias y enfermedades respiratorias. En cambio, para Nicaragua, la visualización completa sugiere una estructura más fragmentada en varios intervalos de edad, con mayor participación de causas no incluidas entre las cuatro principales del gráfico resumido. Esto indica que los patrones de decremento por causa no solo varían en magnitud, sino también en la forma en que se distribuye internamente la estructura causal de la mortalidad.

#### Contraste con la literatura:

El resultado es coherente con el marco general de decrementos múltiples utilizado por Goerlich Gisbert (2012), quien analiza la mortalidad por causa dentro de una estructura de tabla de vida. La conexión principal no está en que ambos trabajos estimen exactamente la misma cantidad, sino en que ambos interpretan las causas de muerte como salidas competitivas dentro de una estructura de mortalidad.

Goerlich Gisbert (2012) señala que las probabilidades derivadas de tablas de decrementos múltiples informan sobre la distribución del patrón de mortalidad por causas y edades, pero no directamente sobre el nivel de riesgo al que está sometida la población. Esta distinción es clave para interpretar el presente resultado: $\widehat{\pi}^{(c)}_{x,t,p,s}$ no describe el riesgo absoluto de fallecer por la causa $c$, sino la proporción que ocupa esa causa dentro del total de decrementos estimados para una celda.

Además, Goerlich Gisbert (2012) muestra que la incidencia por causa cambia de forma importante según la edad: los tumores tienen mayor incidencia en edades medias, las enfermedades del sistema circulatorio en edades avanzadas y las causas externas en edades jóvenes. Esta idea respalda la lectura general de este resultado, porque la composición causal de Costa Rica y Nicaragua también cambia según el grupo etario. No obstante, el contraste debe hacerse con cautela: Goerlich trabaja con tablas de vida de una generación ficticia y con una comparación histórica amplia para España, mientras que este proyecto estima una composición local por país, año, sexo y grupo etario para Centroamérica entre 2015 y 2018.

#### Lo que NO explica este resultado:

Este resultado no permite afirmar que Nicaragua tenga necesariamente un mayor riesgo absoluto de muerte que Costa Rica, ni que una causa específica sea epidemiológicamente más importante en términos absolutos. Una causa puede tener alta participación relativa dentro de la composición causal y, aun así, corresponder a una probabilidad absoluta baja si la mortalidad total del grupo etario también es baja.

Tampoco permite concluir, por sí solo, que la mayor fragmentación observada en Nicaragua responda a diferencias reales en salud, calidad del sistema sanitario o estructura epidemiológica. Parte de esa fragmentación podría estar asociada a diferencias en registro, clasificación de causas, tamaño poblacional o variabilidad propia de las celdas analizadas.

Además, cuando se grafican solo las causas principales, las barras no representan la totalidad de la composición causal. En ese caso,
$$
\sum_{c\in\mathcal{C}_{sel}}
\overline{\pi}^{(c)}_{x,p}
$$

no necesariamente es igual a 1, porque $\mathcal{C}_{sel}$ representa únicamente el conjunto de causas seleccionadas. Por esta razón, la visualización completa de Nicaragua resulta necesaria para verificar cómo se distribuye la composición entre todas las causas disponibles.

#### Implicación para el siguiente paso:

El siguiente paso es complementar esta lectura relativa con el análisis de la probabilidad local absoluta ${}_{1}\widehat{q}^{(c)}_{x,t,p,s}$. Esto permitirá distinguir si la fragmentación causal observada en Nicaragua corresponde únicamente a una redistribución interna entre causas o si también se asocia con diferencias relevantes en la magnitud absoluta del decremento. Además, conviene verificar si esta estructura se mantiene bajo el enfoque bayesiano, especialmente en celdas con baja exposición o conteos pequeños.

## Título

## Resumen

## Palabras clave

## Introducción

## Metodología

Antes de presentar el modelo, se aclara una convención de notación. En realidad, la probabilidad estimada depende del grupo etario $x$, año calendario $t$, país $p$, sexo $s$, y causa de muerte $c$, por lo que podría escribirse como $q_{x,t,p,s}^{(c)}$. Sin embargo, para no cargar la lectura, en general se escribirá solo $q_{x,t}^{(c)}$, entendiendo que cada cálculo se realiza dentro de una celda definida también por país y sexo. Solo se retomarán los subíndices $p$ y $s$ cuando sean necesarios para explicar la estimación.

La base final utilizada en el estudio se construyó a partir de registros agregados de defunciones por causa y una medida de exposición poblacional. Las defunciones provienen de la *WHO Mortality Database*, mientras que la exposición se aproximó mediante la población a mitad de año correspondiente al mismo país, sexo, grupo etario y año calendario, la cual se encontró en la *World Population Prospects 2024*. El análisis se restringió al periodo 2015-2018 y a los países centroamericanos con información disponible en la base depurada, los cuales fueron Belice, Costa Rica, El Salvador, Guatemala, Nicaragua y Panamá.

La unidad de análisis no corresponde a individuos observados directamente, sino a una celda agregada por grupo etario y año. Cada celda contiene un número de defunciones $D_{x,t}^{(c)}$ y una exposición $E_{x,t}$. Las causas de muerte se agruparon según capítulos generales de la ICD-10, identificados mediante números romanos, con el fin de trabajar con categorías amplias, identificables, y evitar lidiar con conteos demasiado específicos. El análisis exploratorio de datos (EDA, por sus siglas en inglés) mostró que la mortalidad cambia de forma importante por edad y causa, particularmente las enfermedades del sistema circulatorio concentran defunciones en edades avanzadas, las causas externas (entre ellas agresiones) tienen mayor presencia en hombres jóvenes y algunas causas, como las afecciones perinatales, se ubican casi exclusivamente en edades tempranas. Por ello, se mantuvo la estratificación por grupo etario, causa, país, sexo y año.

El objeto actuarial de interés es la probabilidad anual de decremento por causa,

$$q_{x,t}^{(c)} = P(T_{x,t}\leq 1, J=c),$$

donde $T_{x,t}$ representa el tiempo futuro de vida de una persona perteneciente al grupo etario $x$ durante el año $t$, y $J$ indica la causa del decremento. Aquí $x$ no se interpreta como una edad exacta individual, sino como el grupo etario completo, por ejemplo de 5-9 años o de 10-14. Además, como se trabaja en un marco de decrementos múltiples, la causa $c$ se interpreta en presencia de las demás causas competidoras.

Se asumió que la fuerza de mortalidad por causa permanece constante dentro de cada celda de observación. Así, si $I_x$ representa el intervalo asociado al grupo etario $x$, entonces para edades exactas $y\in I_x$ y momentos calendario $z\in[t,t+1)$ se toma $\mu_{y,z}^{(c)}=\mu_{x,t}^{(c)}$, donde $\mu_{x,t}^{(c)}$ representa la fuerza de mortalidad por la causa $c$ para la celda definida por grupo etario $x$ y año calendario $t$.

Este supuesto facilita pasar de conteos y exposición a intensidades de mortalidad por causa, y luego transformar esas intensidades en probabilidades anuales de decremento. Esto se hará de manera distinta según el enfoque tomado; clásico o bayesiano.

En el enfoque clásico, las defunciones por causa se modelan como

$$D_{x,t}^{(c)}\mid \mu_{x,t}^{(c)}
\sim
\text{Poisson}(E_{x,t}\mu_{x,t}^{(c)}).$$

Bajo este modelo, la intensidad específica se estima mediante $\widehat{\mu}_{x,t}^{(c)}=\frac{D_{x,t}^{(c)}}{E_{x,t}}$, el cual corresponde al estimador MLE. Luego se calcula la intensidad total de salida del estado vivo $\widehat{\mu}_{x,t}^{(\tau)}=\sum_{j=1}^{r}\widehat{\mu}_{x,t}^{(j)}$ y la probabilidad anual de decremento por causa se estima, mediante la conocida fórmula, como $\widehat{q}_{x,t}^{(c)} = \frac{\widehat{\mu}_{x,t}^{(c)}}{\widehat{\mu}_{x,t}^{(\tau)}} \left(1-e^{-\widehat{\mu}_{x,t}^{(\tau)}}\right).$

Por otro lado, en el enfoque bayesiano se mantiene el modelo Poisson para los conteos, pero la intensidad se trata como una variable aleatoria positiva:

$$D_{x,t}^{(c)}\mid \mu_{x,t}^{(c)}
\sim
\text{Poisson}(E_{x,t}\mu_{x,t}^{(c)}),
\qquad
\mu_{x,t}^{(c)}\sim \text{Gamma}(\alpha_p^{(c)},\beta_p^{(c)}).$$

En esta parte se retoma la notación completa, ya que los hiperparámetros se estiman por país y causa. Para cada país $p$ y causa $c$ se obtiene un par $(\alpha_p^{(c)},\beta_p^{(c)})$ mediante el método Empirical Bayes, usando la información colectiva de las celdas de ese país y esa causa. En términos completos,

$$\mu_{x,t,p,s}^{(c)}
\sim
\text{Gamma}(\alpha_p^{(c)},\beta_p^{(c)}).$$

Los hiperparámetros no se fijan de forma arbitraria, sino que se estiman desde los conteos observados. Para ello se usa la distribución marginal inducida por el modelo Poisson-Gamma, la cual corresponde a una binomial negativay de allí se obtienen $(\alpha_p^{(c)},\beta_p^{(c)})$ mediante estimación MLE. Luego, por conjugación, la posterior de cada intensidad queda dada por

$$\mu_{x,t,p,s}^{(c)}
\mid D_{x,t,p,s}^{(c)},E_{x,t,p,s}
\sim
\text{Gamma}
\left(
\widehat{\alpha}_p^{(c)}+D_{x,t,p,s}^{(c)},
\widehat{\beta}_p^{(c)}+E_{x,t,p,s}
\right).$$

En esta etapa también se distinguieron ceros observacionales y celdas fuera del dominio de una causa. Los ceros observacionales se mantuvieron, porque corresponden a causas posibles sin defunciones registradas. En cambio, las celdas fuera del dominio de la causa no se usaron para estimar hiperparámetros ni para simular intensidades. En particular, la causa XV, embarazo, parto y puerperio, se restringió a mujeres en edades reproductivas, eliminando hombres y mujeres muy jóvenes o muy mayores; y la causa XVI, afecciones originadas en el periodo perinatal, se restringió al grupo 0-4, eliminando adultos.

Como $q_{x,t}^{(c)}$ es una función no lineal de las intensidades, en el enfoque bayesiano no se sustituyeron directamente las medias posteriores en la fórmula clásica, pues eso sería incorrecto ya que la esperanza solo separa funciones lineales. En su lugar, se simularon intensidades posteriores por causa y, en cada simulación $s = 1,...,S$, se calculó

$$q_{x,t}^{(c,s)}
=
\frac{\mu_{x,t}^{(c,s)}}{\mu_{x,t}^{(\tau,s)}}
\left(1-e^{-\mu_{x,t}^{(\tau,s)}}\right),
\qquad
\mu_{x,t}^{(\tau,s)}
=
\sum_{j=1}^{r}\mu_{x,t}^{(j,s)}.$$

La estimación bayesiana final para cada causa se obtuvo como la media de las simulaciones:

$$q_{x,t}^{(c),*}
=
\frac{1}{S}\sum_{s=1}^{S}q_{x,t}^{(c,s)}.$$

Finalmente, los resultados se analizaron con dos medidas. La primera corresponde simplemente $q_{x,t}^{(c)}$, que mide el riesgo absoluto estimado de morir por la causa $c$ dentro de la celda $(x,t)$. La segunda fue la composición causal condicionada al fallecimiento $\pi_{x,t}^{(c)}$, la cual se comprueba que cumple lo siguiente:

$$\pi_{x,t}^{(c)}
=
P(J=c\mid T_{x,t}\leq 1)
=
\frac{q_{x,t}^{(c)}}{\sum_{j=1}^{r}q_{x,t}^{(j)}}.$$

La primera medida responde qué tan grande es el riesgo por causa, mientras que la segunda responde cómo se reparte causalmente el total de fallecimientos estimados.

## Resultados

## Conclusiones

## Agradecimientos
## Anexos
## Referencias
